臺灣嘉義地方法院民事判決　　　　　　　100年度訴字第116號
原　　　告　蔡秀嬌
被　　　告　顏徵瑞
代　理　人　莊美麗
上列當事人間請求分割共有物事件，本院於中華民國100年8月23
日言詞辯論終結，判決如下：
    主  文
兩造共有坐落嘉義縣太保市○○○段管厝小段397地號土地，地
目建，面積０‧一０四一公頃，分割為如附圖一所示：編號A部
分面積０‧０五二一頃，分歸原告取得；編號B部分面積０‧０
五二０公頃，分歸被告取得。
訴訟費用由兩造按如附表所示原應有部分比例負擔。
    事實及理由
一、本件原告起訴主張：
（一）坐落嘉義縣太保市○○○段管厝小段397地號土地，地目
      建，面積０‧一０四一公頃（下簡稱系爭土地），為兩造
      共有，應有部分如附表所示。系爭土地並無因物之使用目
      的不能分割情形，為求土地有效利用，有分割必要，因兩
      造無法達成協議，爰依法請求裁判分割等語。並聲明：請
      求分割如主文第1項所示。
（二）對被告抗辯所為之陳述：被告主張如附圖二之方案，對原
      告顯然不利，且無法達到土地使用之最大利益，蓋系爭土
      地上之平房為祖先所建，年代久遠，已無經濟價值，而北
      側鐵皮屋係被告未告知原告之情況下強行建造，原告已容
      忍其使用20多年，經濟效益所剩無幾，被告理應拆屋還地
      。
二、被告則以下列等語資為抗辯，並聲明：原告之訴駁回，訴訟
    費用由原告負擔。
（一）系爭土地南側有被告所有之平房，北側則有被告所有門牌
      號碼嘉義縣太保市港尾里管事厝30號未保存登記之鐵皮屋
      建物，該鐵皮屋原作工廠使用，已興建20幾年，目前出租
      予他人做倉庫，現人車出入均由預留系爭土地之西側通行
      ，伊同意分割，但應分割如附圖二所示，且為避免分割後
      兩造受分配之土地價格有落差，被告願以避免拆除鐵皮屋
      即以鐵皮屋為界作南北之方式分割系爭土地，由原告取得
      較大面積之南側土地，作為補償原告分得未鄰馬路土地之
      價格落差。
（二）如附圖二所示之分割方案對原告並無不利，且可避免系爭
      土地上之建物遭拆除導致經濟上之不利益，亦可達土地使
      用之最大利益。至於原告擔心如附圖二所示方案，伊日後
      出入有問題乙節，查兩造已與同段400地號鄰地所有人達
      成協議，彼此交換土地使用，故原告日後可通行該鄰地。
      且如附圖二所示之方案編號C部分由兩造繼續維持共有，
      作為雙方對外通行之道路，則無原告所稱日後有不能通行
      之虞。
（三）本件若採原告如附圖一之分割方案，被告須同時拆除平房
      及鐵皮屋，所需費用甚鉅，且當初興建鐵皮屋花費新臺幣
      100餘萬元，若將該鐵皮屋拆除，與分割後所取得之土地
      價值顯不相當，又拆除後，剩餘鐵皮屋將不堪使用，被告
      經濟上將遭受極大損害。況若採如附圖二所示方案，被告
      可將其上平房過戶登記予原告，原告並未受損，亦符合系
      爭土地分割後之整體效益及共有人全體之利益。
三、本院得心證之理由：
（一）按各共有人，除法令另有規定外，得隨時請求分割共有物
      。但因物之使用目的不能分割或契約訂有不分割之期限者
      ，不在此限。又共有物之分割，依共有人協議之方法行之
      ；分割之方法不能協議決定，或於協議決定後因消滅時效
      完成經共有人拒絕履行者，法院得因任何共有人之請求，
      命為分配。民國98年1月23日修正同年7月23日施行之民法
      第823條第1項、第824條第1項、第2項分別定有明文。本
      件原告起訴主張系爭土地為兩造所共有，各共有人應有部
      分如附表所示，兩造共有人就系爭土地亦未訂有不分割之
      協議，亦無因物之使用目的不能分割之情形，被告於本院
      調解時無正當理由未到庭，致調解不成立，足認兩造間無
      法就分割方法達成協議等情，業據原告提出系爭土地之土
      地登記第二類謄本、地籍圖在卷足憑（見本院卷第7、8頁
      ），且為兩造所不爭執，堪信原告上開主張為真實。則原
      告依民法第823條第1項、第824條第2項規定，訴請裁判分
      割系爭土地，洵屬有據。
（二）法院定分割之方法時，亦應參酌當事人之聲明、共有物之
      性質、使用現況、價格、經濟效用及全體共有人之利益等
      因素，而為適當之分配，要以維持全體共有人之公平為標
      準。關於系爭土地之分割方案，本院審酌如下：
   1、查系爭土地北邊面臨產業道路，南邊、東邊、西邊均與他
      人之土地即同段400、398-1、396地號土地毗鄰；系爭土
      地上有三合院、鐵皮屋、養鴿房，據到場之原告稱三合院
      係已興建50-60年以上的祖屋，鐵皮屋係原告父親所蓋，
      目前無人使用，養鴿房係被告於3、4年前所搭建，現場有
      養鴿子。另依100年4月11日之複丈成果圖即原告原本所提
      分割方案A部分（嗣後更改分割方案為如附圖一），面臨
      同段377地號土地約3.7-3.8公尺，且經地政人員實地測量
      系爭土地與同段398-1地號土地之界址，距離系爭土地上
      之鐵皮屋為3.35公尺，扣除滴水線遮雨棚後約2.3公尺等
      情，業經原告提出前揭地籍圖謄本，且經本院履勘現場，
      並囑託嘉義縣水上地政事務所測量，製有100年1月28日及
      同年7月18日勘驗筆錄、現場照片及上開地政事務所100年
      2月25日嘉上地測字第1000001238號函後附之複丈成果圖
      等在卷可稽（見本院卷第23-25、29、30、73- 75、81、8
      2頁）。
   2、系爭土地之分割，本應盡量保持現存、供人使用建物之現
      狀，惟因系爭土地未經分管協議，約定何地供特定人使用
      ，且其上之三合院磚石木造平房係被告父親於57年興建乙
      情，為被告所自承，並庭呈嘉義縣財政稅務局房屋稅及證
      明書1紙為證（見本院卷第100頁，100年8月23日言詞辯論
      筆錄），足見其屋齡已近50年，經濟價值顯然不高，尚無
      保留之價值；而系爭土地上之鐵皮屋雖較具經濟價值，惟
      兩造現今均未在該處居住乙情，為兩造所不爭執，而被告
      亦未提出其父當初興建時業經系爭土地共有人同意之證明
      ，參以該鐵皮屋面積為0.0245公頃，有嘉義縣水上地政事
      務所100年2月25日嘉上地測字第1000001238號函後附之複
      丈成果圖在卷可證（見本院卷第30頁），占系爭土地總面
      積近1/4，倘欲保持該鐵皮屋現況，則系爭土地之分割將
      過於零碎，且將使分得系爭土地南邊之共有人難以有效使
      用系爭土地，為使系爭土地將來利於使用，故無法將系爭
      土地依現存鐵皮屋之現狀予以規劃，分歸各共有人所有，
      故本院審酌分割方案時，即無庸考量該等磚石木造平房及
      鐵皮屋與系爭土地之關聯性，先予說明。
   3、本院參諸系爭土地地目為「建」，使用分區為「特定農業
      區」，使用地類別為「甲種建築用地」，兩造目前均未在
      系爭土地居住，因此，分割後各筆之土地，應盡量方正完
      整以利使用等事項，厥為本件土地分割時應審酌之重點。
      而依原告所提出如附圖一所示分割方案，以系爭土地代號
      A部分，面積0.0521公頃土地分歸原告取得，代號B部分，
      面積0.0520公頃土地分歸被告取得，本院參酌此方案，除
      系爭鐵皮屋及三合院平房日後將遭拆除外，並能兼顧各共
      有人即兩造之公平利益，調和共有人應有部分應受分配之
      土地面積能與實際分得之面積相符，且使兩造共有人所分
      得之土地均能臨路，俾對外通行無礙並能充分利用，不致
      成為袋地，符合經濟效用，認採用原告如附圖一所示分割
      方法分割系爭土地，尚合乎公平經濟效用原則，且各共有
      人分割後取得之土地、地形整齊、格局方正、有利日後土
      地之利用及開發等情，認以如附圖一所示分割方案分割系
      爭土地，應屬可採，爰分割為如主文第1項所示。
   4、被告雖主張系爭土地應按如附圖二所示之方案分割等語。
      然查，若依如附圖二所示分割結果，雖原告分得如附圖二
      編號A部分土地不至成為袋地，惟編號C部分兩造所共有，
      供原告日後通行之道路，臨路寬度僅2.3公尺乙情，業經
      嘉義縣水上地政事務所100年5月17日嘉上地測字第100000
      3168號函函覆明確屬實（見本院卷第50頁），實難供原告
      日後通行之用，雖被告抗辯原告已與訴外人即同段400地
      號鄰地所有人陳坤泉達成協議，彼此交換土地使用，故原
      告日後可通行該鄰地，臨路寬度即不只2.3公尺云云，並
      提出原告與訴外人陳坤泉所簽訂之「土地交換使用協議書
      」影本1紙為證（見本院卷第61頁），惟該「土地交換使
      用協議書」，其效力應僅及於原告及陳坤泉之間，日後若
      原告、陳坤泉將其等所有土地轉讓他人，他人是否仍受上
      開「土地交換使用協議書」之拘束，實非無疑？故被告此
      部分抗辯，尚難憑信。至本院審酌系爭土地之分割方案時
      ，無庸考量其上磚石木造平房及鐵皮屋與系爭土地之關聯
      性，前已敘及，故被告抗辯拆除鐵皮屋將造成其損失，難
      謂可採，併予敘明。
四、綜上所述，系爭土地依其使用目的並非不能分割，共有人間
    亦無不能分割之約定，然迄今未能協議分割，本院審酌系爭
    土地分割後各筆土地之地形尚屬方正完整、並能充份發揮土
    地經濟效用及整體利用價值等一切情狀，認原告所主張如附
    圖一所示之分割方案（即編號A部分臨路6公尺），符合土地
    分割之經濟效用及共有人全體之利益，堪認係適當、公允之
    分割方法。從而，原告本於共有人之資格，起訴請求分割系
    爭土地，即屬正當，應予准許，爰准命分割系爭土地如主文
    第1項所示。
五、本件事證已臻明確，兩造其餘攻擊防禦方法及舉證，與本件
    判決結果並無影響，爰不逐一論述，附為敘明。
六、末按因共有物分割、經界或其他性質上類似之事件涉訟，由
    敗訴當事人負擔訴訟費用顯失公平者，法院得酌量情形，命
    勝訴之當事人負擔其一部，民事訴訟法第80條之1定有明文
    。查，分割共有物之訴，核其性質，兩造本可互換地位，
    本件原告起訴雖於法有據，然被告之應訴乃法律規定所不得
    不然，且本件分割結果，共有人均蒙其利，若由敗訴之被告
    負擔，顯失公允。是以，本院認本件訴訟費用，應參酌兩造
    於分割所得之利益，所分得價金之多寡，及兩造於系爭土地
    之原應有部分比例等一切情事，爰判決按兩造系爭土地之原
    應有部分比例負擔訴訟費用，並諭知如主文第2項所示。
七、據上論結，本件原告之訴為有理由，依民事訴訟法第78條、
    第80條之1，判決如主文。
中    華    民    國   100    年    8     月    31    日
                      民二庭法  官  黃仁勇
以上正本係照原本作成。
如不服本判決，應於送達後20日內，向本院提出上訴狀，如委任
律師提起上訴者，應一併繳納上訴審裁判費。
中    華    民    國   100    年    8     月    31    日
                            書記官  黃意雯
附表：應有部分比例及訴訟費用負擔比例
┌──┬──────────────┬─────────────────┐
│編號│   登  記  所  有  人       │ 應 有 部 分 及 訴 訟 費 用 負 擔 │
├──┼──────────────┼─────────────────┤
│ １ │      蔡  秀  嬌            │           2分之1                 │
├──┼──────────────┼─────────────────┤
│ ２ │      顏  徵  瑞            │           2分之1                 │
└──┴──────────────┴─────────────────┘